【裁判字號】    92,簡抗,2
【裁判日期】    920703
【裁判案由】    返還土地等
【裁判全文】
臺灣士林地方法院民事裁定  九十二年度簡抗字第二號
    抗  告  人  丁○○
                丙○○
    訴訟代理人  呂理胡律師
    相  對  人  甲○○      住台北縣八里鄉訊塘村廈竹圍三號
                乙○○      住台北縣八里鄉○○村○○路八九之二號三樓
右當事人間請求返還土地等事件，上訴人對於中華民國九十一年十一月二十一日本院
士林簡易庭九十一年度士簡字第一四八四號裁定提起抗告，本院裁定如左：
    主      文
原裁定廢棄。
抗告費用由相對人負擔。
    理      由
一、抗告意旨略以：原審以原告即抗告人起訴未經台北縣政府租佃爭議委員會調處，
    違反耕地三七五減租條例第二十六條規定，起訴不合法為由，裁定駁回原告之訴
    。惟查：(1)抗告人起訴除依租賃關係請求交還承租物外，另再依侵權行為請求回
    復原狀，故本案實為客觀訴之合併中之選擇合併，訴訟標的分別為民法第四百二
    十三條、第一百八十四條，縱認抗告人起訴請求交還承耕土地部分違反耕地三七
    五減租條例第二十六條關於起訴要式之規定，然就原告主張侵權行為部分，並未
    違反起訴之程序要件，應屬合法；(2)抗告人依租賃關係請求交還出租耕地，且依
    耕地三七五減租條例第二十六條規定，於民國九十年十月十八日向八里鄉公所耕
    地租佃委員會申請調解，經該委員會以「八訊字第四十四號耕地租約租佃調解案
    ，業經本所調解不成立並於八十九年九月十四日移送台北縣政府調處之」為由，
    不受理駁回在案。職是本件係遭八里鄉公所耕地租佃委員會不受理，而非調解不
    成立，更無移送縣市政府耕地租佃委員會調處之可能，依最高法院八十六年度台
    上字第一四０一號判決意旨，抗告人提起本件訴訟，自無須再經調解、調處程序
    ；(3)再者，租佃爭議事件於起訴前，當事人之一方如曾向該管耕地租佃委員會聲
    請調解、調處而不成立者，則其後無論由任何一方就該爭議提起訴訟，均應認已
    踐行耕地三七五減租條例第二十六條所定之程序，有最高法院四十七年度台上字
    第一四八六號判例可資參照，本件實係前台北縣政府租佃爭議委員會決議移送司
    法審理之租佃爭議之一部，是抗告人並未違反起訴之法定要件，爰請求廢棄原裁
    定等語。
二、經查：
（一）兩造間就相對人所有之台北縣八里鄉○○里○段廈竹圍小段第八二地號土地存
      有三七五租約之情，有台灣省台北縣私有耕地租約八訊字第四四號耕地租約附
      卷可稽（原審卷第十七頁參照），而抗告人起訴除依租佃關係請求交還承租物
      外，另主張相對人有侵權行為，亦有起訴狀在卷足憑（原審卷第九頁、第十頁
      參照），均堪信為真實，則抗告人關於侵權行為訴訟標的之主張，應無須依耕
      地三七五減租條例第二十六條之規定，於起訴前踐行調解、調處程序。原審以
      本件租佃爭議起訴前未經調解、調處，且為合一確定之訴訟案件，其起訴不合
      法為由，裁定駁回全部訴訟，而未就抗告人主張侵權行為部分加以審酌，尚有
      未洽。
（二）另按：出租人與承租人間因耕地租期屆滿，發生續訂租約或返還土地之爭議，
      於起訴前當事人之一方如曾向該管耕地租佃委員會聲請調解、調處，而不成立
      者，則其後無論由任何一方就該爭議提起訴訟，均應認為業已踐行耕地三七五
      減租條例第二十六條所定之調解、調處程序，業經最高法院四十七年度台上字
      第一四八六號著有判例；又按：耕地租佃爭議案件非經調解、調處不得起訴，
      耕地三十七五減租條例第二十六條第一、二項固有明文，惟出租人既聲請鄉鎮
      （區）公所耕地租佃委員會調解，而遭拒絕（或駁回其聲請）者，即無調解之
      可能，則出租人即得逕行起訴，法院亦應就案件之有無理由予以判決，不能以
      其未經調解、調處而予以駁回（最高法院四十八年台上字第一三六二號判例參
      照）；又既遭鄉鎮（區）公所拒絕調解，自非調解不成立，與耕地三七五減租
      條例第二十六條第一項所謂「調解不成立者，應由直轄市或縣（市）政府耕地
      租佃委員會調處」之要件不合，最高法院八十六年度台上字第一四０一號亦著
      有判決可資參照。經查：本件相對人即耕地出租人甲○○曾與其餘土地共有人
      ，於八十九年七月二十一日，以本件抗告人即承租人丁○○不自任耕作為由，
      向台北縣八里鄉公所耕地租佃委員會聲請調解不成立，並經台北縣政府耕地租
      佃委員會進行調處，且移送本院民事庭進行訴訟程序，業經本院依職權調閱本
      院八十九年度訴字第一四五九號民事卷宗查核屬實；而抗告人於九十年十月十
      八日，向八里鄉公所聲請就兩造所簽立之「八訊字第四十四號」租佃契約爭議
      事宜進行調解，經八里鄉公所以該契約相關之租佃爭議業經調解、調處為由而
      未予受理，有台北縣八里鄉公所函附卷可稽（原審卷第二十九頁參照），揆諸
      前開判例及判決意旨，抗告人未再次踐行調解、調處程序，即行提起本件訴訟
      ，於法尚無違背。
（三）又：耕地租佃爭議事件，出租人或承租人有數人，僅有其中一人或數人（非全
      體）參與起訴前之調解、調處程序，雖尚有部分出租人或承租人因故未曾參與
      ，仍應認已踐行調解、調處程序，最高法院七十二年度台上字第六八０號判決
      可供參考。本件抗告人丙○○、相對人乙○○雖非本院八十九年度訴字第一四
      五九號案件當事人，亦未參與該案件之前置調解、調處程序，惟耕地三七五減
      租條例第二十六條第一項所以規定租佃爭議須經調解調處始得起訴，無非為保
      持地主與佃農之情感並減少訟累，惟抗告人丁○○、相對人甲○○既已因不自
      任耕作之事由，經調解、調處不成，則縱使未參與前案相關調解、調處程序之
      抗告人丙○○、相對人乙○○再為調解、調處，亦將徒勞，為訴訟經濟起見，
      並參照前開判決意旨，實無強令抗告人再踐行調解、調處程序之必要。
（四）綜上，原審以抗告人之起訴不合程式或不備其他要件為由，裁定駁回其訴，尚
      有未洽，抗告意旨就此指摘，請求廢棄原裁定，應予准許。
三、從而，本件抗告為有理由，依民事訴訟法第四百九十二條第二項、第九十五條、
    第七十八條，裁定如主文。
中      華      民      國      九十二    年      七      月     三     日
                            臺灣士林地方法院民事第二庭
~B審判長法官  李玉卿
~B法      官  林政佑
~B法      官  王怡雯
右為正本係照原本作成
本裁定不得抗告。
中      華      民      國      九十二     年      七      月     八     日
~B法院書記官  丁梅芬


司法院資訊處製作；財團法人民間司法改革基金會備份。
